【裁判字號】    97,訴,472
【裁判日期】    970530
【裁判案由】    違反毒品危害防制條例
【裁判全文】
臺灣屏東地方法院刑事判決               97年度訴字第472號
公  訴  人  臺灣屏東地方法院檢察署檢察官
被      告  甲○○
                    （另案
上列被告因違反毒品危害防制條例案件，經檢察官提起公訴（97
年度毒偵字第451 號），茲因被告就被訴事實為有罪之陳述，經
告知簡式審判程序意旨，並聽取公訴人及被告之意見後，本院合
議庭裁定由受命法官獨任依簡式審判程序審理，判決如下：
    主  文
甲○○施用第一級毒品，累犯，處有期徒刑壹年陸月。扣案沾黏
海洛因成分之注射針筒壹支沒收銷燬之。
    事  實
一、甲○○有多次因竊盜、恐嚇取財、違反麻醉藥品管理條例、
    槍砲彈藥刀械管制條例、毒品危害防制條例案件，經法院判
    刑確定並執行完畢之紀錄（后詳），最近1 次因有期徒刑執
    行完畢之情形如下：
  (一)民國90年、91年間因犯竊盜案件2 罪，分別經本院90年度易
    字第1265號、91年度易字第679 號判處有期徒刑1 年、1 年
    4 月。
  (二)同上期間因違反毒品危害防制條例5 罪，依序經本院90年度
    訴字第574 號、90年度訴字第671 號、91年度訴字第540 號
    （2 罪）及臺灣臺東地方法院92年度易字第182 號判處有期
    徒刑8 月、1 年、10月、1 年2 月、9 月。
  (三)上開各案件分別確定並經定應執行刑，於91年12月21日入監
    ，96年7 月2 日縮刑假釋出監，嗣因適用中華民國96年罪犯
    減刑條例第2 條第2 項規定，視為已經減其宣告刑而執行完
    畢。
二、又其前因施用毒品案件，經本院88年度毒聲字第2643號裁定
    令入勒戒處所施予觀察、勒戒，於88年12月9 日入所執行，
    因有繼續施用毒品傾向，經本院89年度毒聲字第952 號裁定
    令入戒治處所施予強制戒治，89年4 月27日轉入執行，因無
    繼續施用毒品傾向，經本院89年度毒聲字第2236號裁定停止
    戒治，所餘期間付保護管束，於89年10月31日出所，90年1
    月8 日期滿未經撤銷停止戒治執行完畢。旋又因施用毒品而
    違反毒品危害防制條例案件，經本院90年度毒聲字第1440號
    裁定令入戒治處所施予強制戒治，於90年8 月16日入所執行
    ，因無繼續施用毒品傾向，經本院90年度毒聲字第2166號裁
    定停止戒治，所餘期間付保護管束，於91年2 月5 日出所，
    又因違反保護管束期間應遵守事項，經裁定撤銷停止戒治，
    於91年6 月11日入所執行，91年12月21日期滿出所執行完畢
    。嗣其經強制戒治執行完畢後5 年內，於96年間再犯施用毒
    品而違反毒品危害防制條例案件，已經本院97年度訴字第82
    號判處有期徒刑1 年4 月、1 年，應執行有期徒刑2 年，業
    於97年3 月31日確定。
三、詎其經前開有期徒刑執行完畢後5 年內，及經強制戒治執行
    完畢後5 年內已經再犯施用毒品而經追訴處罰之情形下，仍
    不知悔改，復基於施用第一級毒品之犯意，於97年2 月27日
    上午9 時許，在其位於屏東縣枋寮鄉○○村○○路134 號之
    住處內，以皮下注射之方式，施用第一級毒品海洛因1 次。
    嗣為警於97年2 月29日下午1 時20分許，在屏東縣東港鎮○
    ○路與朝陽街口查獲，扣得注射針筒1 支。經採其尿液送驗
    結果，呈嗎啡即海洛因經人體水解代謝產物陽性反應。
四、案經屏東縣警察局東港分局報告臺灣屏東地方法院檢察署檢
    察官偵查起訴。
    理  由
一、前揭施用第一級毒品海洛因之犯罪事實，業據被告甲○○於
    本院審理時自承不諱，並有扣案注射針筒1 支在卷，經本院
    囑託高雄醫學大學附設中和紀念醫院以氣相層析質譜儀法（
    GC／MS）等科學方法檢驗結果，呈海洛因陽性反應，有該院
    97年5 月2 日編號0000-000號檢驗報告附卷可憑。又其經查
    獲採尿送正修科技大學超微量研究科技中心以氣相層析質譜
    儀法（GC／MS）等科學方法檢驗結果，亦呈嗎啡即海洛因經
    人體水解代謝產物之陽性反應，有該中心97年3 月20日，編
    號R00-0000-000號檢驗報告存卷可按，與上開報告均為鑑定
    機關本於專業知識暨以精密儀器測試後所得之結論，自可憑
    信。被告甲○○自白施用海洛因，堪信與事實相符。
二、按毒品危害防制條例於民國92年7 月9 日修正公布，自93年
    1 月9 日施行，其中第20條、第23條將施用毒品之刑事處遇
    程序，區分為「初犯」及「5 年內再犯」、「5 年後再犯」
    。依其立法理由之說明：「初犯」，經觀察、勒戒或強制戒
    治後，應為不起訴處分或不付審理之裁定；經觀察、勒戒或
    強制戒治執行完畢釋放後，「5 年內再犯」者，因其再犯率
    甚高，原實施之觀察、勒戒及強制戒治既已無法收其實效，
    爰依法追訴或裁定交付審理。至於經觀察、勒戒或強制戒治
    執行完畢釋放後，「5 年後再犯」者，前所實施之觀察、勒
    戒或強制戒治已足以遮斷其施用毒品之毒癮，為期自新及協
    助其斷除毒癮，仍適用「初犯」規定，先經觀察、勒戒或強
    制戒治之程序。從而依修正後之規定，僅限於「初犯」及「
    5 年後再犯」2 種情形，始應先經觀察、勒戒或強制戒治程
    序。倘被告於5 年內已再犯，經依法追訴處罰，縱其第3 次
    （或第3 次以上）再度施用毒品之時間，在初犯經觀察、勒
    戒或強制戒治執行完畢釋放5 年以後，已不合於「5 年後再
    犯」之規定，且因已於「5 年內再犯」，顯見其再犯率甚高
    ，原實施觀察、勒戒或強制戒治，已無法收其實效，即應依
    該條例第10條處罰，最高法院著有95年度第7 次刑事庭會議
    決議可資參照。
三、被告甲○○前因施用毒品案件，經本院88年度毒聲字第2643
    號裁定令入勒戒處所施予觀察、勒戒，於88年12月9 日入所
    執行，因有繼續施用毒品傾向，經本院89年度毒聲字第952
    號裁定令入戒治處所施予強制戒治，89年4 月27日轉入執行
    ，因無繼續施用毒品傾向，經本院89年度毒聲字第2236號裁
    定停止戒治，所餘期間付保護管束，於89年10月31日出所，
    90年1 月8 日期滿未經撤銷停止戒治執行完畢。旋又因施用
    毒品而違反毒品危害防制條例案件，經本院90年度毒聲字第
    1440號裁定令入戒治處所施予強制戒治，於90年8 月16日入
    所執行，因無繼續施用毒品傾向，經本院90年度毒聲字第21
    66號裁定停止戒治，所餘期間付保護管束，於91年2 月5 日
    出所，又因違反保護管束期間應遵守事項，經裁定撤銷停止
    戒治，於91年6 月11日入所執行，91年12月21日期滿出所執
    行完畢。嗣其經強制戒治執行完畢後5 年內，於96年間再犯
    施用毒品而違反毒品危害防制條例案件，已經本院97年度訴
    字第82號判處有期徒刑1 年4 月、1 年，應執行有期徒刑2
    年，業於97年3 月31日確定，有臺灣高等法院被告前案紀錄
    表、臺灣屏東地方法院檢察署刑案資料查註紀錄表、全國施
    用毒品案件紀錄表、受觀察勒戒人毒品及前科紀錄簡列表各
    1 份在卷可按，其經強制戒治執行完畢，5 年內已經再犯施
    用毒品而經追訴處罰，揆諸前開說明，本件起訴之程序於法
    即無不合，應依法論科。
四、按海洛因為毒品危害防制條例第2 條第2 項第1 款規定之第
    一級毒品，除法律另有規定者外，不得持有、施用。核被告
    甲○○所為，係犯毒品危害防制條例第10條第1 項之施用第
    一級毒品罪。其因施用而持有海洛因之低度行為，應為施用
    之高度行為所吸收，不另論罪。又被告甲○○前因犯竊盜案
    件2 罪，分別經本院90年度易字第1265號、91年度易字第67
    9 號判處有期徒刑1 年、1 年4 月，及因違反毒品危害防制
    條例5 罪，依序經本院90年度訴字第574 號、90年度訴字第
    671 號、91年度訴字第540 號（2 罪）、臺灣臺東地方法院
    92年度易字第182 號判處有期徒刑8 月、1 年、10月、1 年
    2 月、9 月，經分別確定並經定應執行刑，於91年12月21日
    入監，嗣96年7 月2 日縮刑假釋出監後，旋因適用中華民國
    96年罪犯減刑條例第2 條第2 項規定，視為已經減其宣告刑
    而執行完畢，有臺灣高等法院被告前案紀錄表及臺灣屏東地
    方法院檢察署刑案資料查註紀錄表各1 份在卷可按，乃受徒
    刑之執行完畢，5 年以內因故意而再犯本件有期徒刑以上之
    罪，應依累犯之規定，加重其刑。
五、爰審酌被告甲○○之年齡、品行、智識能力、犯罪手段、行
    為對法益造成侵害之程度，其為56年11月26日出生、受有國
    中畢業教育程度、現無職業之人，本件犯罪時年40歲，有警
    詢年籍等資料在卷可參，前有多次犯竊盜等罪之前案紀錄，
    除上開構成累犯要件之執行紀錄，不再重複評價者外，略計
    尚有：(一)75年間因犯竊盜罪及違反麻醉藥品管理條例案件，
    依序經法院判處有期徒刑1 年10月、7 月確定，經本院76年
    度聲字第153 號裁定應執行有期徒刑2 年3 月，自75年10月
    13日起算，嗣因縮刑假釋出監，於77年12月31日期滿執行完
    畢。(二)79年間因犯竊盜罪及違反麻醉藥品管理條例案件，經
    本院79年度易字第524 號依序判處有期徒刑6 月、10月，應
    執行有期徒刑1 年3 月確定，於79年8 月30日入監，80年9
    月10日期滿出監執行完畢。(三)80年間因違反麻醉藥品管理條
    例案件，經本院80年度易字第1407號判處有期徒刑1 年確定
    ，於81年4 月22日入監，82年1 月18日期滿出監執行完畢。
    (四)84年間因犯竊盜罪、違反麻醉藥品管理條例、違反槍砲彈
    藥刀械管制條例案件，前2 者依序經本院84年度易字第1066
    號判處有期徒刑1 年、8 月，後者經本院84年度易字第1331
    號判處有期徒刑3 月，分別確定後，經本院84年度聲字第
    1338號裁定應執行有期徒刑1 年9 月，於84年10月5 日入監
    ，85年9 月20日因縮刑假釋出監，依指揮書於86年2 月26日
    期滿未經撤銷假釋而執行完畢。(五)86年間犯竊盜罪、恐嚇取
    財罪，依序經本院86年度易字第2448號判處有期徒刑8 月、
    86年度易字第3155號判處有期徒刑1 年4 月，分別確定後，
    經本院87年度聲字第226 號裁定應執行1 年9 月，於87年2
    月19日入監，88年6 月1 日因縮刑假釋出監，88年7 月4 日
    因縮刑期滿未經撤銷假釋而執行完畢，有臺灣高等法院被告
    前案紀錄表及臺灣屏東地方法院檢察署刑案資料查註紀錄表
    各1 份在卷可按，素行不佳。茲就其施用毒品之犯罪類型，
    雖有認為僅屬自戕行為，並未涉侵害他人法益者，惟姑不論
    此見與我國現行刑事立法除就行為人藉自殘行為達到其他侵
    害國家、社會法益結果之目的，而在相關特別立法如妨害兵
    役治罪條例等特別法中定以處罰之規定外，向不加罰於單純
    自殘，甚或自殺行為所表彰之規範體系價值觀念相左，況毒
    品危害防制條例第10條所規定對施用毒品行為之處罰，其法
    定刑猶相當，或更甚（如施用第一級毒品罪）於刑法中關於
    故意「傷害他人」規定罪責，舉輕明重，足徵其規範保護之
    法益，原不在該「自戕」行為本身所造成行為人個人身體健
    康之有形侵害。蓋民主法治國家之所異於獨裁、集權社會，
    其國家政策、社會發展，均取決於以全體公民個人意志累積
    形成之群體意志，凡公民不分性別、學歷、職業、貧富、愚
    智，任由鴻儒碩彥至販夫走卒，其個人意志之表現就群體意
    志決定之形成，均屬等值，直接影響國家、社會整體之命運
    ，至關重要，則個人基於自主、健全意思所表現之公民意志
    ，不分良窳，均應尊重，然若有藉不正手段影響他人或自陷
    個人健全自主意志不能正常形成、表現者，不僅直接侵蝕公
    民群體意志形成之基礎，迫令其他自重慎行大眾均須承受建
    立在該不健全基礎形成之公共政策、社會生活品質之結果，
    對於國家、社會法益及人民全體利益，猶已構成危害，是如
    投票受賄罪所規範者，即在禁止公民匯集個人自主意志以形
    成群體意志之過程受不當影響及控制，即為適例。今毒品除
    可對個人身體健康造成有形傷害外，就人之身體及精神形成
    高度成癮性及依賴性，猶足以抑制個人表現其本於心性能力
    所為自主意志之決定，並進而造成群體意志表現遭不當扭曲
    之危險，直接影響國家、社會之發展，侵害至鉅，斷非僅止
    於個人健康之危害，依前所述，被告甲○○自75年間起20餘
    年來，迭因施用毒品而經觀察、勒戒、強制戒治及刑之執行
    矯治，未幾仍重蹈覆轍，除徵其守法觀念薄弱，堪認已施用
    毒品成習，積重難返，對其個人身心、家庭及國家、社會之
    危害非輕，並考量其犯罪施用毒品之情節，查獲器具之數量
    ，及其犯罪經查獲後，尚能坦認犯行，態度尚可等一切情狀
    ，量處如主文所示之刑，以資儆懲。
六、扣案注射針筒1 支，因被告甲○○持以供施用毒品犯罪使用
    而為其成分所沾黏，無法析離，此觀卷附法務部調查局93年
    3 月19日調科壹字第09300113060 號函文意旨自明，應與所
    沾黏之毒品併同處分，依毒品危害防制條例第18條第1 項前
    段，沒收銷燬之。
據上論斷，依刑事訴訟法第273 條之1 第1 項、第299 條第1 項
前段，毒品危害防制條例第10條第1 項、第18條第1 項前段，刑
法第11條、第47條第1 項，判決如主文。
本案經檢察官許英輝到庭執行職務
中    華    民    國    97    年    5     月    30    日
                  刑事第二庭    法  官  陳松檀
以上正本證明與原本無異。
如不服本判決應於收受本判決送達後10日內向本院提出上訴書狀
，其未敘述上訴理由者，並得於提起上訴後10日內向本院補提理
由書狀（均須按他造當事人之人數附繕本）「切勿逕送上級法院
」
中    華    民    國    97    年    5     月    30    日
                                書記官  林祥玉
附錄本件判決引用之法條：
毒品危害防制條例第10條
施用第一級毒品者，處6 月以上5 年以下有期徒刑。


司法院資訊處製作；財團法人民間司法改革基金會備份。
